【裁判字號】    97,簡上,23
【裁判日期】    970507
【裁判案由】    排除侵害
【裁判全文】
臺灣臺南地方法院民事判決              97年度簡上字第23號
上  訴  人  李素即台南縣私立南台養護中心
訴訟代理人  林國明律師
被上訴人    甲○○
上列當事人間因請求排除侵害事件，上訴人對於中華民國97年1
月9日本院新市簡易庭96年度新簡字第85號第一審判決不服提起
上訴，本院於97年4月23日言詞辯論終結，判決如下：
    主  文
上訴駁回。
第二審訴訟費用新臺幣貳仟玖佰捌拾伍元由上訴人負擔。
    事實及理由
一、被上訴人起訴主張：
  (一)緣坐落台南縣永康市○○段352地號（下稱系爭土地）及同
    段357地號二筆土地為被上訴人與訴外人鄭信怡、鄭信莉、
    鄭惠玉、鄭惠婷共有，因遭上訴人及訴外人李數年無權占有
    如附圖即臺南縣永康地政事務所民國93年8月25日土地複丈
    成果圖所示編號C1、C2、C3面積，建築圍牆供作台南縣私立
    南台養護中心內庭及停車場之用，前經鈞院93年度易字第88
    號及台灣高等法院台南分院92年度上易字第541號刑事判決
    訴外人李數年竊佔罪成立在案；而被上訴人另訴請訴外人李
    數年拆除上開圍牆及返還無權占有土地等排除侵害民事訴訟
    ，於鈞院93年度訴字第558號及台灣高等法院台南分院94 年
    度上字第45號判決被上訴人勝訴後，因訴外人李數年以其非
    台南縣私立南台養護中心負責人，該養護中心負責人為上訴
    人等理由，提起上訴，經最高法院將上開94年度上字第45號
    判決廢棄，發回更審，再由台灣高等法院台南分院95年度上
    更（一）字第38號判決以上訴人始為上開地上物之權利主權
    ，駁回被上訴人對訴外人李數年所提之排除侵害訴訟確定，
    是被上訴人不得不再對上訴人提起本訴。
  (二)依據證人張青田、林素卿於92年度上易字第541號刑事訴訟
    及93年度訴字第588號、94年度上訴字第45號排除侵害事件
    之證詞，以及系爭土地之使用分區○○○○道，此有台南縣
    永康市公所93年7月21日所都字第093028802號函在卷可稽，
    暨上訴人亦自陳被上訴人係為解決出售同段353地號土地（
    即現供台南縣私立南台養護中心使用之土地）之袋地通行問
    題，遂同意將系爭土地供買受人使用等語，可知被上訴人僅
    同意將系爭土地供上訴人通行之用，並未同意上訴人可建築
    圍牆使用至明。是被上訴人依據民法第767條規定，請求上
    訴人拆除圍牆花台。
  (三)聲明：上訴人應將系爭土地如附圖即台南縣永康地政事務所
    93 年8月25日土地複丈成果圖所示編號C1、C2面積各5.29平
    方公尺及8.20平方公尺之泥作圍牆花台拆除。
二、上訴人則以：被上訴人當初答應要讓伊通行系爭土地至徵收
    為止，伊才會向被上訴人購買同段之353地號土地等語，聲
    明請求判決駁回被上訴人之訴。
三、原審判決上訴人敗訴，上訴人不服，提起上訴，除援用原審
    之主張及所提證據外，並補陳如下：
  (一)按台灣高等法院台南分院92年度上易字第541號刑事二審判
    決，並未認定訴外人李數年竊占系爭土地，其判決書第10頁
    理由載明：「故酌以證人林素卿、張青田及告訴人所陳述互
    核一致之部分，應認被告李數年使用上開352號土地關於A1
    、A2部分之土地（即附圖C1、C2部分），業經告訴人甲○○
    同意使用，要屬無訛。而上開A1、A2部分之土地，既經告訴
    人同意乙節非虛，即難認被告李數年關於上開土地，就竊佔
    之犯罪不法構成要件有何客觀歸責之事實存在。」被上訴人
    於一、二審亦均自認伊於出賣同段之353地號土地時，同意
    買受人得將系爭土地作為通行之用，直到政府徵收為止等語
    。另查，台灣台南地方法院檢察署檢察官96年度偵字第1359
    6號不起訴處分書，亦係依據上開刑事判決理由，認為上訴
    人與訴外人李數年共同經營台南縣私立南台養護中心，並共
    同使用系爭土地，上訴人使用系爭土地應係取得被上訴人同
    意，難認係竊佔之情況。
  (二)依據證人張青田於93年度訴字第558號排除侵害事件之93年7
    月1日準備程序證詞及證人林素卿於該案二審之95年10月5日
    審理期日證詞，暨被上訴人於該案一審自陳不拆除系爭土地
    之磁磚及357地號之泥地等語（見該事件一審卷93年9月9日
    準備程序筆錄）。可知系爭土地上之泥作圍牆早於89年間即
    已存在，倘若未經被上訴人同意使用，被上訴人不可能讓上
    訴人施作上開圍牆，且長達數年均無異議，足證被上訴人應
    有同意將系爭土地無償供上訴人使用。
  (三)聲明請求將原判決廢棄，並駁回被上訴人第一審之訴及假執
    行之聲請。
四、被上訴人則亦援用原審主張陳述、證據及判決理由，並補稱
    ：證人張青田、林素卿證詞，僅能證明被上訴人同意上訴人
    通行系爭土地，無法證明上訴人有建築圍牆之占有權源。又
    上訴人雖辯稱係口頭約定，但其所提出之同意書並無被上訴
    人簽名，所辯被上訴人同意其在系爭土地上興建建築物，作
    為養護中心內庭及停車場之用云云，洵屬無據等語。聲明請
    求判決駁回上訴。
五、本件經兩造協商確認之不爭執事項如下（見本院卷第75、76
    頁筆錄）：
（一）坐落台南縣永康市○○段352地號之系爭土地，為被上訴
      人與訴外人鄭信怡、鄭信莉、鄭惠玉、鄭惠婷共有，土地
      使用分區○○○○道。
（二）台南縣私立南台養護中心為上訴人獨資立案經營之機構，
      上訴人在系爭土地上如台南縣永康地政事務所93年8月25
      日土地複丈成果圖所示編號C1、C2面積各5.29平方公尺及
      8.20平方公尺處，興建泥作圍牆花台供該養護中心使用。
（三）系爭土地之鄰地即現供台南縣私立南台養護中心使用之同
      段353地號土地，原亦為上訴人與前揭共有人所有，上訴
      人及上開共有人於88年間出售予訴外人張青田時同意將系
      爭土地供353地號土地通行至被徵收為止，嗣訴外人張青
      田將353地號土地出租予上訴人經營上開養護中心至今。
六、本院之判斷：
    本件被上訴人主張上訴人無權占有系爭土地上如前揭複丈成
    果圖所示編號C1、C2面積建築圍牆花台，依民法第767條規
    定請求上訴人拆除圍牆花台；被上訴人則以其經上訴人同意
    使用等前揭情詞，資為抗辯。是本件兩造之爭執事項即為：
    上訴人在系爭土地上如前揭複丈成果圖所示編號C1、C2面積
    建築圍牆花台，有無合法使用權源？茲論究如下：
  (一)按所有人對於無權占有其所有物者，得請求返還之，民法第
    767條前段定有明文；次按當事人主張有利於己之事實者，
    應就其事實有舉證之責任，復為民事訴訟法第277條前段規
    定。查系爭土地為被上訴人與訴外人鄭信怡、鄭信莉、鄭惠
    玉、鄭惠婷共有之事實，為兩造所不爭執，並有土地登記謄
    本在卷可稽，被上訴人以上訴人無權占有系爭土地如附圖所
    示編號C1、C2面積建築圍牆花台，請求拆除，上訴人以其非
    無權占有資為抗辯，依前揭舉證責任分配原則，上訴人應就
    其得對上訴人主張有權在系爭土地建築圍牆花台之事實，負
    證明之責，倘不能證明，即應認被上訴人之請求有理由。
  (二)上訴人雖以被上訴人與共有人於88年間出售同段353地號土
    地予其前手張青田時，為解決該地之袋地通行問題，同意將
    系爭土地供作353地號土地通行至被徵收為止，嗣訴外人張
    青田將353地號土地出租予上訴人經營養護中心至今等語，
    執為被上訴人同意其無償使用系爭土地之抗辯依據，並舉訴
    外人張青田、林素卿於前案之證詞為證。然查，被上訴人同
    意上訴人通行系爭土地之事實，固無爭議，惟土地之通行與
    建築地上物之占有使用權益，係屬不同權利內容，兩者不可
    等同而視，上訴人如未另取得占有使用權利，自不得僅因被
    上訴人同意其通行系爭土地，即謂有合法占用權源，是上訴
    人前揭所述，尚不得據為其占用系爭土地之正當權源。又由
    證人張青田於被上訴人告訴訴外人李數年竊盜案件及訴請拆
    除圍牆排除侵害事件中證述：「（是否聽說甲○○〈即本件
    之被上訴人〉告訴李數年要把土地借用給李數年使用？）沒
    有。但是我經被告仲介購買地號永康市○○段353地號，在
    代書事務所裡甲○○有告訴我說可以借用被告所涉竊佔部分
    的土地（甲○○土地），可以讓我使用到政府徵收為止。當
    初若沒有這樣的條件我不會向甲○○購買地號353號土地，
    因為該地沒辦法通到外面去，所以甲○○才讓我使用現在李
    數年所涉竊佔部分的土地收為止。我本來要跟李數年合夥開
    設安養院，但因執照申請不順利耽擱很久，所以我就放棄把
    資金投向其他事業，就把上開通行用的土地租給李數年開設
    養老院，雖然沒有簽契約書但口頭上有講，353號土地因沒
    有通道，所以一定要讓我走系爭通道」（見本院92年度易字
    第88號卷第38頁）、「那塊地是被告（指李數年）邀我去買
    的，他想要與我合夥作安養院，當時是被告仲介並跟我講說
    353、357號地主同意我使用到政府徵收，我到代書簽約時，
    原告（即本件被上訴人）也有這樣跟我說，但是要給我通行
    或是在土地上建物或為其他使用等細節，並未細談，但是應
    該是可以通行，否則我買的那塊土地是裡地，但沒有寫在契
    約中，後來因為被告申請安養院的執照，時間過很久，我有
    其他要事要忙，所以沒有合夥，後來我就將353號土地租給
    被告使用。」（見本院93年度訴字第558號卷第40至41頁）
    各等語，可知上訴人之前手張青田向被上訴人購買同段353
    號鄰地時，亦僅自被上訴人取得通行系爭352地號土地之權
    利，並無取得可建築地上物之占有使用權源，復堪肯認，是
    上訴人嗣後向訴外人張青田承租353地號土地，亦僅得對系
    爭土地為通行之使用，並無占用使用權益，洵甚明確，其稱
    因向訴外人張青田承租353地號土地，而對系爭土地取得無
    償使用權利云云，自屬無據。
  (三)又上訴人雖另辯稱被上訴人口頭同意無償借用系爭土地等情
    詞，並於原審提出未經被上訴人簽名之無償借用同意書1紙
    為憑（見原審卷第15頁），然此為被上訴人所否認，而上開
    同意書既未經被上訴人簽立，自無從證明上訴人上開所辯為
    真。至於證人林素卿在被上訴人告訴訴外人李數竊佔案件審
    理時雖曾到庭證稱：「（問：李數年當初拿同意書給告訴人
    簽名時是否甲○○有說同意要借用給李數年？）有，甲○○
    有說不用簽了，就使用到政府徵收為止。」、「（問：當初
    如何一起去告訴人家？）因為當時我沒事，剛好遇到李數年
    ，李數年說有事要找甲○○我就跟李數年一起去找甲○○。
    李數年在場曾問甲○○可否借用土地使用，拿同意書給告訴
    人簽名，但告訴人說不用簽名，信用就好，讓被告使用到政
    府徵收為止」等語（見本院92年度易字第88號卷第39頁），
    然其亦陳稱無法確認李數年當時所欲提供予被上訴人簽名之
    同意書是否即為前揭同意書，且該證人所稱被上訴人同意李
    數年使用系爭土地至徵收為止乙節，究係指供通行使用，或
    是供建築花台圍牆使用，抑或為其他使用等情節，亦不明確
    ，自不能據為證明被上訴人同意上訴人興建花台圍牆之事實
    。又證人李素卿嗣於被上訴人訴請訴外人李數年排除侵害事
    件發回更審審理期間，雖另到庭證稱：被上訴人當時所稱供
    李數年使用，不止是單純通行而已，應還可作其他使用等語
    （見臺灣高等法院台南分院95年度上更(一)字第38號卷第51頁
    ），然經承審法官詢問其如何知悉時，由其答稱：「因李數
    年要蓋房子時，就有規劃土地要如何使用，所以我想當然有
    其他使用。」等語，並於承審法官再度詢問證人當時有無聽
    見被上訴人陳稱可以為通行以外之構造物使用之問題，證人
    答以「地主有說任你使用」而為肯定之陳詞等情狀，顯示李
    素卿陳稱被上訴人同意李數年可作通行以外之使用或可為構
    造物使用之答覆，應係其個人主觀推定之陳詞，已難憑採。
    再參酌系爭土地之使用分區○○○○道，僅能作為道路使用
    ，不能作為建築地上物使用，被上訴人使用系爭土地之方式
    既受限制，其同意他人無償使用時，衡情當不致逾越此限制
    ，此由被上訴人出售同段353號鄰地予訴外人張青田時，亦
    僅同意將系爭土地供作353地號土地通行使用之情可明，益
    徵李素卿上開證詞，應非事實，要難採為上訴人有利認定。
  (四)從而，上訴人既無法證明其在系爭土地如附圖所示編號C1、
    C2面積建築圍牆花台，有合法使用權源，被上訴人本於所有
    權人之地位，依民法第767條物上請求權規定，請求上訴人
    拆除上開花台，即屬有據，原審據以為上訴人敗訴判決，並
    依民事訴訟第389條第1項第3款規定職權宣告假執行，核無
    違誤。上訴意旨，求予廢棄，為無理由，應予駁回。
七、末按法院為終局判決時，應依職權為訴訟費用之裁判，民事
    訴訟法第87條第1項定有明文。查本件第二審訴訟費用為裁
    判費2,985元，應由敗訴之上訴人負擔，爰併予確定其應負
    擔之訴訟費用額如主文第2項所示。
八、據上論結，本件上訴為無理由，依民事訴訟法第436條之1第
    3項、第449條第1項、第78條、第87條第1項，判決如主文。
中    華    民    國    97    年    5     月    7     日
                  民事第一庭  審判長法  官  翁金緞
                                    法  官  陳志成
                                    法  官  陳淑卿
以上正本證明與原本無異。
本件不得上訴。
中    華    民    國    97    年    5     月    7     日
                                    書記官  程欣怡


司法院資訊處製作；財團法人民間司法改革基金會備份。
